臺灣高等法院刑事判決　　　　　　　　　　　　　九十三年度上訴字第一三一號
　　上　訴　人　臺灣臺北地方法院檢察署檢察官
　　被　　　告　乙○○
　　選任辯護人　洪貴參律師
　　　　　　　　蕭誌萍律師
　　被　　　告　甲○○
　　選任辯護人　彭國能律師
右上訴人因被告等偽造文書案件，不服臺灣臺北地方法院九十一年度訴字第七二九號
，中華民國九十三年三月十九日第一審判決（起訴案號：臺灣臺北地方法院檢察署九
十年度偵字第一四九五七號），提起上訴，本院判決如左：
    主　文
原判決撤銷。
乙○○、甲○○共同行使公務員明知為不實之事項，而登載於職務上所掌之公文書，
足以生損害於他人，各處有期徒刑壹年貳月，均緩刑參年。
    事　實
一、乙○○係台灣電力股份有限公司（下稱台電公司）前副總經理兼該公司「電力設
    備器材國產化推行委員會」（下稱「國產會」）主任委員，甲○○係台電公司材
    料處內購課採購第三股股長，分別負責監督、管理、審核及辦理台電公司電力設
    備器材採購業務，均為依據法令從事公務之人員。緣於民國八十七年七月間，台
    電公司台北供電區營業處（下稱北供處）提出編號0000000號南港─松山
    山海線一六一ＫＶ2000MM 2交連ＰＥ電纜線及附屬器材國內採購案（下稱系爭採
    購案），經台電公司供電處轉由材料處甲○○辦理，甲○○依據北供處所提供之
    預算金額及價格分析表、以往國外採購決購價格、主要原料市場行情、匯率變動
    等資料，估列一六一ＫＶ交連ＰＥ電纜每公尺為新台幣（下同）五千一百三十三
    元，並經材料處內購課課長蔡陳淑錦審核，副處長陳宏嘉核定全案底價為二千二
    百九十三萬八千元。八十七年十月二十日、同年月二十九日、同年十一月十三日
    ，台電公司三度以前開底價與大亞電線電纜股份有限公司（下稱大亞公司）議價
    ，大亞公司三次報價分別為三千八百二十萬元、三千六百九十五萬元、三千四百
    五十八萬元，均高於底價，主標人蔡陳淑錦遂宣布廢標。為解決系爭採購案，因
    價格問題遲遲未能完成乙事，乙○○遂於八十七年十一月三十日上午九時許，在
    台電公司二三○六Ｂ會議室，以主席身分召開「研討一六一ＫＶ交連ＰＥ電纜採
    購事宜會議」，出席人員包括經濟部工業局代表傅新彬、台電公司供電處高艾生
    、柯意津、吳福來、林家俊、楊富田，輸工處胡海清、廖俊峰，政風處邱永坤，
    會計處蕭照雄、吳紹庭，國產會唐勝、楊水金、材料處莊美玲、陳宏嘉、蔡陳淑
    錦、甲○○等人，並由甲○○擔任記錄，會中達成決議如下：「（一）本案若以
    外購方式辦理，須函請工業局同意，且外商交期不易掌握，恐難配合用料。又因
    應目前政府擴大內需政策及扶持國內工業原則，本案決議以內購方式辦理。（二
    ）請工業局促大亞公司再提減價空間，並惠示其所提價格分析是否合理。（三）
    由材料處考量下列因素配合政府擴大內需政策、用料急需、政府採購法廠
    商得優惠３％價格、綜合與會意見，並參酌前８７／７／２１外購價格及大亞
    公司所提成本分析價，重擬合理底價，儘與大亞公司再議減，達成協議」。乙○
    ○、甲○○均明知前開會議過程，與會人員雖曾討論政府採購法廠商得優惠百分
    之三價格之議題，然對於加價百分比並未作成結論。詎乙○○為使大亞公司有再
    行減價達成議價之意願，竟與甲○○共同基於犯意之聯絡，指示甲○○將前開會
    議決議篡改為：「（一）本案若以外購方式辦理，須函請工業局同意，且外商交
    期不易掌握，恐難配合用料。又因應目前政府擴大內需政策及扶持國內工業原則
    ，本案決議以內購方式辦理。（二）請工業局促大亞公司再提減價空間，並惠示
    其所提價格分析是否合理。（備註：工業局傅科長於十一月三十日下午電告大亞
    公司願再儘減價）。（三）綜合上述意見，為配合用料時程，請材料處參酌前８
    ７／７／２１外購價格及國內外標差異之處，重擬合理參考價，再儘速與大亞公
    司洽減，期本案與前外購案平均報價差距在『２０％以下』並儘速決標」等語，
    並將此不實之事項登載於其職務上所掌之會議記錄，再發送各單位查照加以行使
    。旋甲○○並依據該不實之會議決議，重新估列編號0000000號南港─松
    山山海線一六一ＫＶ2000 MM 2交連ＰＥ電纜線及附屬器材國內採購案之底價，
    為二千七百五十二萬五千元，其中一六一ＫＶ交連ＰＥ電纜線每公尺提高為六千
    八百五十元，經蔡陳淑錦、陳宏嘉審核，材料處處長莊美玲形式上刪減二千元，
    核定底價為二千七百五十二萬三千元。八十七年十二月二十一日，台電公司即以
    前開核定底價與大亞公司議價，最後以二千七百五十二萬元決標，足生損害於台
    電公司對於設備採購價格控管之正確性。
二、案經法務部調查局臺北市調查處報請臺灣臺北地方法院檢察署檢察官偵查起訴。
    理　由
一、訊據被告乙○○、甲○○均堅詞否認有何明知為不實之事項而登載於職務上所掌
    公文書旋又行使之不法犯行，均辯稱：該次會議確有作成以前外購案平均報價差
    距在百分之二十價格範圍內購之結論，會議記錄內容並無不實。被告乙○○另辯
    稱：其擔任會議主席，所見之記錄乃經各與會單位批註彙整後之會議記錄，在接
    受調查局調查前，並不知另有所謂會議記錄「草稿」之存在，其未曾就會議記錄
    更動過隻字片語，更未曾指示被告甲○○篡改記錄等語；被告甲○○另辯稱：其
    負責製作會議記錄，為求慎重，會後先將筆記手寫草稿以電腦打字，並先行列印
    出記錄初稿（標題處之「草稿」兩字為手寫，下稱編號Ａ記錄），嗣為求記載更
    詳細，逐步修飾成為正式草稿（標題處之「草稿」兩字為電腦打字，下稱編號Ｂ
    記錄），再將該記錄草稿送請各與會單位，由各與會單位回文表示意見後，另配
    合修正定稿（下稱編號Ｃ記錄），其在整理記錄過程將初稿加以潤飾修改，本屬
    作業常情，純屬個人修飾參考用之初稿因未撕掉而誤傳出去，始造成本件誤會，
    惟其製作之記錄均未超出實際會議討論內容等語。
二、經查：
（一）八十七年間，被告乙○○係台電公司前副總經理兼該公司國產會主任委員，被
      告甲○○係台電公司材料處內購課採購第三股股長，分別負責監督、管理、審
      核及辦理台電公司電力設備器材採購業務，台電公司北供處於八十七年七月間
      提出系爭採購案，經供電處轉由材料處被告甲○○辦理，被告甲○○依據北供
      處所提供之預算金額及價格分析表等資料，估列一六一ＫＶ交連ＰＥ電纜每公
      尺為五千一百三十三元，嗣經其材料處主管審核定底價為二千二百九十三萬八
      千元，惟經台電公司三度以前開底價與大亞公司議價，大亞公司三次報價均高
      於底價而廢標，為解決系爭採購案因價格問題未能完成乙事，被告乙○○於八
      十七年十一月三十日上午九時許，以主席身分在台電公司召開「研討一六一Ｋ
      Ｖ交連ＰＥ電纜採購事宜會議」，會中決議向國內廠商內購，並由材料處重擬
      合理底價後與大亞公司再議減，嗣被告甲○○依其製作之正式會議記錄決議，
      重新估列系爭採購案底價為二千七百五十二萬五千元，一六一ＫＶ交連ＰＥ電
      纜線每公尺提高為六千八百五十元，經材料處主管核定底價為二千七百五十二
      萬三千元，台電公司於八十七年十二月二十一日再以該核定底價與大亞公司議
      價，最後以二千七百五十二萬元決標之事實，為被告乙○○、甲○○所自承，
      並有前開會議記錄草稿二份（編號Ａ記錄，附於臺灣臺北地方法院檢察署八十
      九年他字第四七四○號編號（二）卷《下稱偵二卷》第二五五頁至第二五七頁
      ；編號Ｂ記錄，附於法務部調查局臺北市調查處移送卷宗編號（五）卷《下稱
      偵五卷》第十一頁）、會議記錄（編號Ｃ記錄，附於偵二卷第二五八頁至第二
      六一頁）、系爭採購案歷次國內採購財物紀錄、報價單、比價表、價格分析表
      、核定底價單等件附卷可稽。
（二）關於前開會議中與會人員有無就加價百分比作成結論乙節，證人即經濟部工業
      局代表傅新彬於調查中陳稱：其不知道百分之二十的數據如何定出來的，也絕
      非其所提議的，其從未參與台電公司採購價格的訂定（見偵二卷第三十八頁反
      面）。證人即台電公司供電處出席人員柯意津於調查中陳稱：該次會議僅作成
      『（一）本案決議以內購方式辦理。（二）請工業局促大亞公司再提減價空間
      。（三）由材料處考量下列因素配合政府擴大內需政策、用料急需、政
      府採購法廠商得優惠３％價格、綜合與會意見，並參酌前８７／７／２１外
      購價格及大亞公司所提成本分析價，重擬合理底價，儘與大亞公司再議減，達
      成協議』等決議，並無作成『為配合用料時程，請材料處參酌前８７／７／２
      １外購價格及國內外標差異之處，重擬合理參考價，再儘速與大亞公司洽減，
      期本案與前外購案平均報價差距在２０％以下並儘速決標』之決議；該次會議
      所作成之決議應如會議記錄草稿（即編號Ａ記錄）所記載；該次會議中其記得
      沒有人提議及討論加價百分之二十的問題等語（見偵二卷第二六七頁）。證人
      即台電公司供電處出席人員吳福來於調查中陳稱：該次會議其並未聽到有百分
      之二十差價之提議，會議中並無討論採購案之底價調整問題，只提列廠商報價
      過高，而工業局的代表表示會再跟大亞公司協調（見偵二卷第二二０頁反面、
      第三四二頁反面）。證人即台電公司供電處出席人員林家俊於調查中陳稱：其
      不清楚為何草稿（指編號Ａ記錄）無加價百分之二十之字眼，而正式記錄（指
      編號Ｃ記錄）卻有加價百分之二十之字眼之原因，但草稿紀錄確係當時會議的
      會議內容，其不清楚何人更改會議決議（見偵二卷第二五０頁）。證人即台電
      公司政風處出席人員邱永坤於調查中陳稱：該次會議確有討論重擬底價之事，
      但調整幅度並未明確討論到，故未曾作成加價百分之二十之決議（見偵二卷第
      一０一頁）。證人即台電公司會計處出席人員楊水金於調查中陳稱：其先前只
      見過草稿（指編號Ａ記錄），未見過本文件（指編號Ｃ記錄），其二者內容並
      不相同，差異主要為決議事項有關重擬底價乙節，草稿所載為依採購法優惠廠
      商百分之三等原則訂定，而正式會議記錄擅改為依前次外購案平均報價百分之
      二十以下（見偵二卷第二七八頁）。證人即台電公司輸工處出席人員胡海清於
      調查中陳稱：草稿沒有記載加價百分之二十之決議，正式會議紀錄則記載有加
      價百分之二十重擬底價並儘速與大亞公司達成協議；會議記錄草稿內容較正確
      ；當時確有提到重擬底價之事，但其印象中應該似乎沒有討論到加價百分之二
      十並作成決議（見偵二卷第三０八頁反面）。證人即台電公司輸工處出席人員
      蕭俊峰於調查中陳稱：其當初係會簽草稿；其並無印象在會議中有討論到『本
      案與前外購案平均報價差距在２０％以下並儘速決標』決議部分；其不清楚何
      人修改決議內容，必須問主持會議之被告乙○○及負責紀錄之被告甲○○（見
      偵二卷第二九八頁反面、第二九九頁）。證人即台電公司會計處出席人員蕭照
      雄於調查中陳稱：草稿（指編號Ａ記錄）內容應實在，其有看過會議記錄草稿
      ，因紀錄與會議決議相符，其會章後退回材料處，草稿與正式的會議記錄不同
      ，其不記得會議中有討論到與前外購案平均報價加價百分之二十重編底價之事
      宜（見偵二卷第三一八頁）。綜據上述證人之證詞，均顯示前開會議，與會人
      員雖曾討論政府採購法廠商得優惠百分之三價格之議題，然對於加價百分比並
      未作成結論。
（三）就被告甲○○所製作編號Ａ之會議記錄草稿，與編號Ｂ之會議記錄草稿及編號
      Ｃ之正式會議紀錄對照觀之，編號Ａ之會議記錄草稿，並未記載與前外購案平
      均報價差距在百分之二十以下之決議事項，編號Ｂ之會議記錄草稿及編號Ｃ之
      正式會議紀錄，卻有與前外購案平均報價差距在百分之二十以下之決議事項。
      惟被告等人於八十七年十一月三十日上午，在台灣電力公司，召開「研討一六
      一ＫＶ交連ＰＥ電纜採購事宜會議」會後，材料處所行文之會議內容第二點即
      記載：「茲於８７／１１／３０開會，與會單位為工業局及本公司有關單位（
      詳如會議紀錄），會議決議本案為緊急用料，若以外購方式辦理，外商交期不
      易掌握，恐難配合用料又應政府擴大內需政策及扶持國內工業原則，故仍以內
      購方式繼續辦理。請工業局促大亞再提減價分析並惠示其合理性，另由本處參
      酌前８７／７／２１外購價格及國內外採購條件貨價差異，重擬合理參考價，
      再儘與大亞洽減，儘速決標」，簽文中無隻字片語提到「本案與前外購案平均
      報價差距在百分之二十以下」，此簽文並經總經理、副總經理即被告乙○○、
      專業總工程師林勝男、材料處處長莊美玲、材料處副處長陳宏嘉、材料處內購
      課長蔡陳叔錦、材料處主管購務股甲○○等人行文或用職戳章蓋印，此有台電
      公司簽辦用箋收文字號Ｃ材00000000Ｚ號（見九十年度偵字第一四九
      五七號卷《下稱偵三卷》第六十八頁、第六十九頁）在卷可稽。又卷內扣押證
      物中，除輸工處有行文予材料處請求更正文字外，沒有任何單位提出修改決議
      增列「本案與前外購案平均報價差距在百分之二十以下」，此有台電公司八十
      年十二月八日輸電纜簽八七二二四號簽辦用箋（見偵三卷第六十八頁），是未
      見其他單位對會議紀錄內容有表示意見，更遑論對於採購價格表示修改意見，
      足認被告等利用職務之便將不實之決議事項登載於會議決議紀錄，顯然與實際
      開會結果內容不符，也損害台電公司對採購價格控管的正確性。
（四）被告乙○○、甲○○雖辯稱該次會議確有作成與前外購案平均報價差距在百分
      之二十價格範圍內購之結論，會議記錄內容並無不實，被告乙○○另辯稱其不
      知有所謂會議記錄草稿存在，亦未曾指示被告甲○○篡改記錄，被告甲○○則
      另辯稱其所製作之各會議記錄草稿、會議記錄，均未超出會議討論內容，各記
      錄未完全相同之處，係因整理記錄過程中之潤飾修改等情云云。惟與會證人傳
      新彬等人，皆表示該次會議並未就平均報價差距在百分之二十以下之事項作成
      任何具體之表決，業如前述；而被告乙○○在調查局調查時所稱本案與前外購
      案平均報價差距在百分之二十以下之提案係傳新彬提出乙節，亦據證人傳新彬
      於原審否認，並證稱：開會時其並未提出該議案等情；而被告甲○○於調查中
      亦供稱：會議記錄草稿決議內容，其是根據主席即被告乙○○所作之結論而記
      載，並經過被告乙○○批示，正式會議紀錄中載有「本案與前外購案平均報價
      差距在百分之二十以下」，其中「百分之二十」係依被告乙○○結論而製作（
      見偵二卷第一一五頁、第一一六頁）。況被告乙○○在檢方偵查時於九十年七
      月三十一日所撰寫之陳情書，亦自陳：該會議關於價格決議之共識僅有以前外
      購案平均報價為基礎，重擬底價，加價百分之二十係會議後材料處計算之結果
      （見偵三卷第二十九頁），顯見該次會議中對於加價百分比確實並未作成結論
      ，而係被告甲○○會後依被告乙○○之指示更改會議記錄，被告乙○○、甲○
      ○所辯，與事實不符，均不足採。
（五）至證人莊美玲、蔡陳淑錦、陳宏嘉於原審雖曾證稱有作成「本案與前外購案平
      均報價差距在百分之二十以下」之共識，惟查證人莊美玲、陳宏嘉分別係材料
      處處長副處長、證人蔡陳淑錦係材料處內購課課長，與被告乙○○及甲○○，
      有上下隸屬關係，對於本件採購事務之合法適當與否，有直接之利害關係，其
      等於原審所言係事後串飾迴護被告之詞，不足採信。另被告提出當天開會發放
      四份參考資料，辯稱依據參考資料討論價格變動問題，然查被告所提之四份書
      面資料，僅有大亞公司之報價內容，並無其他相關資料參考，無法證明是圍繞
      在平均報價差距在百分之二十內討論。既然大亞公司之先前議價已不符台電公
      司之規定，又怎能侷限在大亞公司所議定的價格內討論，則該次會議材料處豈
      不成為大亞公司之發聲單位，置台電公司之利益於不顧。故此亦不足作為有利
      於被告等認定之依據。
（六）綜上等情參互印證，被告乙○○確有指示被告甲○○不實登載會議記錄並加以
      行使之犯行，其二人確有犯意之聯絡與行為之分擔，被告乙○○、甲○○之犯
      行洵堪認定。
三、被告乙○○、甲○○均係依據法令從事公務之人員，其等明知為不實之事項而登
    載於職務上所掌之會議紀錄，再發送各單位查照加以行使，足生損害於台電公司
    對於設備採購價格控管之正確性，核其等二人所為，均係犯刑法第二百十六條、
    第二百十三條之行使公務員登載不實之公文書罪。被告乙○○、甲○○於登載不
    實之會議紀錄後，復持以行使，公務員登載不實公文書之低度行為，應為高度之
    行使行為所吸收，不另論罪。被告二人就所犯公務員登載不實公文書並行使之犯
    行，有犯意之聯絡及行為之分擔，均為共同正犯。原審未予詳查，誤信被告二人
    辯飾之詞，以不能證明被告二人犯罪，而為無罪之諭知，尚有未合。檢察官上訴
    意旨，指摘原判決不當，為有理由，自應由本院將原判決撤銷改判。爰審酌被告
    等犯罪之動機、目的、手段、所生之危害，犯罪後之態度等一切情狀，分別判處
    如主文第二項所示之刑。末查被告等未曾受有期徒刑以上刑之宣告，有本院被告
    全國前案紀錄表附卷可稽，本件犯罪，被告等無非係考量工程急需，並無所得，
    一時失慮，誤罹刑章，惡性非深，經此教訓，當知所警惕，應無再犯之虞，本院
    認被告等所宣告之刑，以暫不執行為適當，爰併予宣告緩刑三年，用啟自新。
據上論斷，應依刑事訴訟法第三百六十九條第一項前段、第三百六十四條、第二百九
十九條第一項前段、刑法第二十八條、第二百十六條、第二百十三條、第七十四條第
一款，判決如主文。
本案經檢察官柯麗鈴到庭執行職務。
中　　　華　　　民　　　國　　九十三　　年　　 十一 　　月　　　九　　　日
                              臺灣高等法院刑事第五庭
                                  審判長法  官  曾  德  水
                                        法  官  廖  紋  妤
                                        法  官  楊　炳　禎
右正本證明與原本無異。
如不服本判決，應於收受送達後十日內向本院提出上訴書狀，其未敘述上訴之理由者
並得於提起上訴後十日內向本院補提理由書（均須按他造當事人之人數附繕本）。
                                        書記官  廖　素　花
中　　　華　　　民　　　國　　九十三　　年　　 十一 　　月　　 十一 　　日
附錄：本判決論罪科刑法條全文
刑法第二百十三條
公務員明知為不實之事項，而登載於職務上所掌之公文書，足以生損害於
公眾或他人者，處一年以上七年以下有期徒刑。
刑法第二百十六條
行使第二百十條至第二百十五條之文書者，依偽造、變造文書或登載不實
事項或使登載不實事項之規定處斷。
